【裁判字號】    96,上,32
【裁判日期】    970731
【裁判案由】    確認抵押權不存在
【裁判全文】
臺灣高等法院花蓮分院民事判決            96年度上字第32號
上  訴  人  丙○○
訴訟代理人  林政雄律師
            籃健銘律師
被上訴人    戊○○
訴訟代理人  蕭芳芳律師
上列當事人間請求確認抵押權不存在事件，上訴人對於中華民國
96年10月26日臺灣臺東地方法院95年度訴字第74號第一審判決提
起上訴，本院於97年7月16日言詞辯論終結，判決如下：
    主  文
上訴駁回。
第二審訴訟費用由上訴人負擔。
    事實及理由
一、本件被上訴人於原審起訴主張：訴外人甲○○與同居人乙○
    ○並無借貸關係，因甲○○積欠多人債務，為避免損害擴大
    及獲取不法利益，於民國93年5月18日與乙○○基於通謀虛
    偽意思表示，將甲○○之女李淑貞所有坐落臺東市○○段4
    72之1地號土地及同段253建號建物，於93年5月18日虛偽設
    定權利價值新臺幣300萬元之最高限額抵押權（下簡稱系爭
    抵押權）予乙○○之子即上訴人，因此本於確認之訴，聲明
    請求確認系爭抵押權所擔保之債權不存在。經原審審理後，
    認被上訴人之請求有理由，因而准依被上訴人之請求，判決
    「確認被告（即上訴人）就李淑貞所有坐落臺東市○○段四
    七二之一地號土地及同段二五三建號建物，於民國九十三年
    五月十八日設定之權利價值參佰萬元之最高限額抵押權所擔
    保之債權不存在」。案經上訴人即被告提起上訴後，本院審
    理結果，認原判決認事用法並無不合，應予維持，事實及理
    由並引用第一審判決之記載（如附件）。
二、上訴駁回之理由：
(一)上訴人上訴聲明求為廢棄原判決，並請求駁回被上訴人在第
    一審之訴，其陳述略以：
  (1)查本件訴外人甲○○於93年5月18日以資金週轉調度為由，
    邀其女兒即李淑貞親簽300萬元本票，並以甲○○出資購買
    坐落台東市○○○路86號、登記名義人李淑貞之房地作為擔
    保，設定同額抵押權予上訴人，以向上訴人父親乙○○借款
    ，乙○○嗣於93年5月16日至93年7月20日依甲○○之指示陸
    續匯款至甲○○設在第一商業銀行台東分行帳戶內計11筆，
    合計300萬元。至甲○○向乙○○借貸之金錢之用途為何，
    與上訴人及乙○○無涉，無礙於乙○○與甲○○間成立之借
    貸關係。
  (2)被上訴人一再主張本件乙○○與甲○○間資金往來關係係其
    二人共同經營日仔會之用，應屬無據。蓋乙○○與甲○○間
    並未共同經營日仔會，乙○○僅於92年至93年4月間借貸金
    錢予甲○○，由甲○○再自行借貸他人，其二人間上開期間
    之金錢往來關係應屬借貸關係，而甲○○自行經營之日仔會
    屬其個人事務，亦與乙○○無關。至證人傳文忠於本院之所
    述，至多僅能證明伊曾向甲○○借日仔會之事實，其所述關
    於甲○○自述日仔會資金係其與乙○○合股乙節，應屬甲○
    ○為使丁○○信任其資金來源無疑，且督促丁○○正常還款
    所為應付之詞，尚無從直接證明乙○○與甲○○合資經營日
    仔會之事實。
  (3)原審雖採信證人邱淑麗、邱樹旺、邱綢、丁○○、陳又新等
    人之證述，而為不利於上訴人之判決，惟上開證人之陳述，
    或互有矛盾，或因與被上訴人間有親屬或密切關係而有偏頗
    之虞，渠等所為證述尚難採信。
  (4)關於被上訴人於原審所提出其與甲○○、李淑貞、李淑華、
    乙○○間之電話錄音譯文，不足以證明上訴人之設定抵押權
    為假設定。蓋甲○○、李淑貞二人與被上訴人間係屬債務人
    與債權人之關係，彼此立場對立，其二人有受渠等為債務人
    之立場而虛偽應付之情形，是甲○○於該錄音中之所述，其
    目的無非係為取信、安撫被上訴人，延緩被上訴人之催討，
    其陳述內容非必為真實。另訴外人李淑華雖為甲○○之女，
    但其既非本件債權債務關係之當事人，對於其母與被上訴人
    、乙○○間之債權債務及系爭抵押權設定過程未必全然知悉
    ，其就上開事項所為對話是否真實、有無道聽塗說等，均待
    釐清。復細譯被上訴人與乙○○之對話內容，乙○○仍堅稱
    抵押權設定穩當及債權之真正，乙○○充其量僅表示除系爭
    不動產經法院拍賣，依法應塗銷抵押權登記外，若委任房屋
    仲介公司銷售成功，乙○○願塗銷抵押權登記。此係因乙○
    ○不願見甲○○與被上訴人有親屬關係，因借貸糾紛而傷感
    情，乙○○屆時可稍讓步減少分配款而已，乙○○並未表示
    系爭抵押權設定係出於通謀虛偽表示，詎原審就無證據能力
    之竊錄電話內容斷章取義曲解對話真意，進而採信並無證明
    力之被上訴人與其親屬間所勾串不實之詞，謂上訴人之設定
    抵押債權虛偽云云，顯有違誤。
(二)被上訴人則否認上訴人之主張，並聲明請求駁回其上訴，其
    陳述略以：
  (1)原審雖認上訴人就系爭抵押權有擔保債權存在之事實已盡證
    明之責，應由被上訴人舉證證明上開借款債權係出於通謀虛
    偽意思表示，然參諸最高法院96年度台上字第1678號、96年
    度台上字第641號民事判決，上訴人於原審雖提出11筆匯款
    資料，然匯款原因多端，僅足證明匯受款雙方有金錢付收之
    事實，似難憑此認匯款人與受款人間為借貸關係。故上訴人
    於原審尚未就其與甲○○之借貸關係負舉證責任至明。
  (2)依被上訴人與甲○○之女李淑華96年3月2日對話之錄音及其
    譯文，足見甲○○與乙○○間之11筆匯款確實為日仔會之資
    金往來，並非借貸，系爭抵押權既無擔保之債權存在，則本
    件抵押權自應塗銷。
  (3)證人李淑貞於原審所證述其與其他人在場一同簽名乙節，與
    證人陳又新之證述不符。又證人邱淑麗、邱樹旺、邱綢、丁
    ○○雖與被上訴人有親誼關係，然與甲○○有更親之親戚關
    係，且均經具結，願受偽證之處罰，且甲○○於電話中明白
    告知被上訴人系爭抵押權設定是假的，目的係為防止甲○○
    處分系爭不動產；李淑貞於電話中亦告知被上訴人，乙○○
    對其稱係假設定，不用怕等語。參諸甲○○與乙○○生活及
    財務關係至為密切，乙○○非無可能為防止甲○○處分系爭
    不動產，而與甲○○通謀虛偽設定系爭抵押權，甲○○於電
    話中陳述系爭抵押權係假設定乙節，應非虛妄。上訴人徒以
    證人與被上訴人間具有一定之親誼關係而認其有勾串云云，
    顯有誤解。
  (4)原審固援引被上訴人分別與乙○○、甲○○、李淑貞、李淑
    華之電話對談內容，然其仍同時援引證人邱淑麗、邱樹旺、
    邱綢之證詞。故並非單以一錄音帶之對話內容為證據而為上
    訴人不利之判斷。況被上訴人於原審所提出之錄音內容非隱
    私性之對話，且確係基於證據保全之必要性，對話之內容均
    是被上訴人與通話之相對人之談話，而非竊錄他人間之對話
    ，自無欠缺證據能力之問題。
  (5)上訴人雖提出其父乙○○匯款至甲○○帳戶之日期及金額之
    比對表為證，惟將款項匯入他人帳戶之原因多端，僅足證明
    匯受款雙方有金錢付收之事實，不足憑為雙方有借貸關係之
    證明；況將他人匯入自己帳戶之金錢如何運用，此乃取得款
    項後之用途問題，上訴人僅證明有金錢之交付，未證明借貸
    意思表示一致者，尚不能認有金錢借貸關係存在。
  (6)由證人甲○○於鈞院所證述：向乙○○調錢好幾年，後因未
    將錢還給乙○○，就將房子抵押給乙○○；陸續借300萬元
    ，當時生意失敗沒錢還他，就房子拿給他抵押等語，足見依
    其證述應係借款在先，最後因還不起借款始將系爭不動產設
    定抵押權，然經查系爭抵押權之設定日期為93年5月18日而
    系爭11筆借款，除第1筆外，其餘10筆均是設定抵押之後所
    匯，足見證人甲○○所證述強調是因還不起借款才設定抵押
    一節純屬虛偽，益證乙○○於設定300萬元抵押權後為符合
    借款債權金額所為事後湊數匯款之舉，並不足以證明借貸關
    係存在。又由證人甲○○於鈞院所證稱：向乙○○所調的錢
    大部分均用來支付日仔會的款項等語，及證人丁○○於鈞院
    所證述：甲○○於91、92年有中過多次六合彩，因甲○○不
    擅理財，金錢都交由乙○○處理等語，足證系爭11筆由乙○
    ○匯給甲○○之款項原屬甲○○委託乙○○處理自己之金錢
    ，自尚難認係乙○○出借予甲○○者。
(三)本院查：
  (1)按談話錄音內容如非隱私性之對話，又無介入誘導致有誤引
    虛偽陳述之危險性，基於證據保全之必要性及手段方法之社
    會相當性考量，自應承認其證據能力，此有最高法院94年度
    台上字第2001號判決意旨足資參照。查被上訴人與甲○○、
    乙○○、李淑貞、李淑華等人之電話談話錄音內容（其譯文
    詳如原審卷第86頁至第96頁、第268頁至第280頁、第282頁
    至第287頁），係被上訴人與渠等於電話中通話時自行錄製
    ，而觀其內容均係有關系爭抵押權及甲○○與被上訴人間借
    貸問題，並無涉及個人隱私，且亦難認被上訴人有以誘導方
    式，致使渠等有為虛偽陳述之危險，抑者，系爭抵押權是否
    基於通謀虛偽意思表示，若非設定人雙方自行承認，衡情，
    第三人甚難舉證，是被上訴人藉由與甲○○、乙○○、李淑
    貞、李淑華等人於審判外之談話，而錄製渠等於對話中所自
    承之事，乃基於保全證據所必要，且所使用之手段及方式亦
    無違社會相當性，則揆諸上開最高法院判決意旨，被上訴人
    於原審所提出電話錄音及其譯文，自有證據能力。上訴人主
    張上開電話錄音欠缺證據能力云云，委無可取。再者，由被
    上訴人於94年4月15日向甲○○催討欠款，並質疑為何由乙
    ○○設定1年抵押時，甲○○猶稱：怕我給人虧那麼多錢，
    他給我壓厝籍，是他去設定假的而已等語（詳原審卷第81頁
    至第84頁），及證人李淑貞於94年4月19日與被上訴人之對
    話中亦承認乙○○對其說是假設定等情（詳原審卷第268頁
    至第276頁），顯非僅安撫被上訴人之語，蓋當時被上訴人
    既已向甲○○催討欠款，若系爭抵押權之設定並非虛偽，甲
    ○○及李淑貞實無宣稱係假設定之必要。是上訴人謂甲○○
    、李淑貞上開對話僅在安撫被上訴人及延緩被上訴人之催討
    云云，要難採認。
  (2)次查，上訴人之父乙○○與甲○○二人生活及財務關係密切
    ，二人因經營日仔會金錢往來頻繁，且甲○○之大筆金錢均
    由乙○○處理，而系爭抵押權並無擔保債權之存在，乃係訴
    外人乙○○與甲○○基於通謀虛偽意思表示設定者等事實，
    除有被上訴人於原審中所提出上開電話錄音及其譯文為證外
    ，並據證人邱淑麗（被上訴人（即原告）姑姑之女，原判決
    誤載為上訴人（即被告）姑姑之女）、邱樹旺（被上訴人之
    舅舅）、邱綢（被上訴人之母）、丁○○（被上訴人之母即
    邱綢同居人）、陳又新（長安房屋仲介經紀人）於原審審理
    時具結證述綦詳（詳原審卷第209頁至第215頁、第218頁）
    。即證人丁○○於本院準備程序時仍具結證稱：其於93年10
    月至12月間有向甲○○借日仔會時，甲○○均稱錢放在乙○
    ○處，如她需要就打電話給乙○○，乙○○再匯進來；因其
    均係晚上才向甲○○借日仔會，甲○○說需隔日才能給其，
    故才對其如此說等語明確（本院卷第142頁）。而甲○○確
    有經營日仔會，甲○○並會向乙○○調錢，而乙○○於93年
    5 月18、21、25、28日、93年6月1、7、28、30日、93年7月
    16、20 日所匯款項，甲○○除用於所經營之餐廳支付外，
    並使用於日仔會等情，亦據證人甲○○於本院證述在卷（本
    院卷第136頁），足見證人丁○○上開證述非虛。益證迄至
    93年10 月至12月間，乙○○仍有與甲○○共同經營日仔會
    至明。至證人邱淑麗、邱樹旺、邱綢、丁○○等人雖與被上
    訴人有如上親誼關係，但邱樹旺、邱綢與甲○○係兄妹關係
    （詳原審卷第223頁），邱淑麗非但係甲○○之姪女，甚且
    曾任甲○○店內之會計，其等與甲○○之親誼關係顯不亞於
    被上訴人，況渠等與丁○○均願具結作證，既已擔保其證言
    之可信性，並願受偽證之處罰，是自不能徒因渠等與被上訴
    人有親誼關係，而遽否定渠等證言之可信性。另，證人陳又
    新係長安房屋經紀人，僅因欲代被上訴人及甲○○辦理房屋
    買賣事宜，而認識被上訴人及甲○○，顯係與兩造無關之第
    三人，其所為證言，要無何偏頗之虞，自得採為證據。至證
    人陳又新因受甲○○委託出售系爭不動產，而就於94年5 月
    間簽立代銷售之委託契約書當時李淑貞是否在場乙節，先後
    陳述固有不一，然證人陳又新係偶受甲○○委託代為銷售系
    爭不動產，是其與甲○○、邱淑麗、邱樹旺、邱綢、丁○○
    、乙○○及李淑貞等人當素昧平生，且其於原審96年8月21
    日作證時，距94年5月間亦有2年之久，自難期其就當時李淑
    貞究否在場乙節能清楚記憶，此由證人甲○○就當時李淑貞
    是否在場乙節亦供稱不復記憶（原審卷第224頁）亦可見一
    斑，上訴人依此即主張證人陳又新所證不足採信云云，非有
    可取。另證人邱淑麗、邱樹旺、丁○○就94年5月間簽立代
    銷售委託契約書時，究有何人在場，三人所述雖未盡一致，
    但就當時乙○○在場乙節，則證述相符，且依證人乙○○於
    本院所證述，其顯承認其當時確有在場（本院卷第74頁）。
    故亦難因證人邱淑麗、邱樹旺、丁○○就在場人之證述略有
    不一，即率而否定其證言之真實。上訴人此部分主張亦屬無
    據。
  (3)且就系爭抵押權設定時所欲擔保之債權發生時間及金額，證
    人甲○○於本院稱：因向乙○○借很多錢，無法償還，故將
    系爭不動產設定抵押予乙○○，係陸續借3百萬元，生意失
    敗沒有錢還他，就將房屋給他抵押云云（本院卷第133頁、
    第135頁），顯見依證人甲○○所言，其係先向乙○○陸續
    借款達3百萬元後，因嗣無力償還，始設定系爭抵押權予乙
    ○○。然依證人乙○○於本院所證稱：甲○○於93年5月初
    對我說需要錢，要我借錢給她，她要設定抵押給我，因我們
    是好朋友，我才答應，我借錢給甲○○的方式就是她電話給
    我，金額也是她通知的，我匯款進去支付她的票款，全部是
    850萬元云云（本院卷第72頁、第73頁），及佐以上訴人所
    提出證明乙○○與甲○○間有借貸關係之支票明細及匯款紀
    錄，除第一筆係在93年5月18日設定抵押權前2天之93年5 月
    16日外，餘均在抵押權設定之後等情，可知乙○○所稱系爭
    抵押權所擔保之債權，係於抵押權設定後始行發生，此與甲
    ○○前開所述明顯互歧，抑且二人所稱借貸金額亦相距甚遠
    。則若乙○○與甲○○就系爭抵押權之設定若非基於通謀虛
    偽意思表示，何以就所欲擔保之債權及所借貸之金額，二人
    之陳述如此重大不符？從而，被上訴人主張系爭抵押權係基
    於通謀虛偽意思表示者，更足採信。上訴人猶稱系爭抵押權
    之設定並非虛偽云云即無可採。
三、綜上所述，上訴意旨指摘原判決不當，求予廢棄改判，為無
    理由，應予駁回。
四、本件事證已臻明確，兩造其餘主張、陳述及所提之證據暨攻
    擊防禦方法，核與本件判決之基礎不生影響，爰不一一詳予
    論述，併此敘明。
五、據上論結，本件上訴為無理由，依民事訴訟法第449條第1項
    、第454條、第78條，判決如主文。
中    華    民    國    97    年    7     月    31    日
                  民事庭審判長法  官   謝志揚
                              法  官   林慶煙
                              法  官   許仕楓
以上正本係照原本作成。
如不服本判決，應於收受送達後20日內向本院提出上訴書狀，其
未表明上訴理由者，應於提出上訴後20日內向本院補提理由書狀
(均須按他造當事人之人數附繕本)上訴時應提出委任律師或具有
律師資格之人之委任狀；委任有律師資格者，另應附具律師及格
證書及釋明委任人與受任人有民事訴訟法第466條之1第1項但書
或第2項 (詳附註)所定關係之釋明文書影本。
                               書記官   李閔華
中    華    民    國    97    年    7    月    31    日
附註：
民事訴訟法第466條之1(第1項、第2項)：
對於第二審判決上訴，上訴人應委任律師為訴訟代理人。但上訴
人或其法定代理人具有律師資格者，不在此限。
上訴人之配偶、三親等內之血親、二親等內之姻親，或上訴人為
法人、中央或地方機關時，其所屬委任人員具有律師資格並經法
院認為適當者，亦得為第三審訴訟代理人。


司法院資訊處製作；財團法人民間司法改革基金會備份。
